臺灣嘉義地方法院民事判決
111年度嘉簡字第29號
原      告  遠東國際商業銀行股份有限公司


法定代理人  侯金英  
訴訟代理人  吳振群律師
被      告  林中庸  

            林中鶴  
            林中賢  
            林冰心  

            林淑娟  
上列當事人間請求塗銷分割繼承登記事件，本院於民國111年3月
22日言詞辯論終結，判決如下：
    主      文
被告就如附表所示之不動產於民國101年4月30日所為遺產分割協
議之債權行為及於民國101年5月7日所為分割繼承登記之物權行
為，均應予撤銷。
被告林中鶴應將如附表所示之不動產於民國101年5月7日所為之
分割繼承登記予以塗銷。
訴訟費用由被告連帶負擔。
    事實及理由
一、被告經合法通知，未於言詞辯論期日到場，核無民事訴訟法
    第386條所列各款情形，爰依原告之聲請，由其一造辯論而
    為判決。
二、原告主張：緣被告即債務人林中庸積欠原告債務新臺幣（下
    同）63,298元，及其中58,537元自民國95年8月1日起至104
    年8月31日止，按年息19.71%計算之利息，與自104年9月1日
    起至清償日止，按年息14.99%計算之利息，暨自95年8月1日
    起至清償日止，以每月300元計算之違約金，並賠償督促程
    序費用500元之債務未清償，原告已取得本院110年度司促字
    第1743號支付命令暨確定證明書，原告查得被告林中庸之被
    繼承人即林鄧桂枝於101年4月6日過世，留有如附表所示之
    不動產（下稱系爭不動產），惟被告林中庸因積欠原告上開
    款項，恐辦理繼承登記林鄧桂枝之遺產後為原告追索，始與
    被告林中鶴、林中賢、林冰心、林淑娟合意，由林中鶴單獨
    為系爭不動產之繼承登記，被告林中庸則全然放棄登記為所
    有權人，然其等之行為不啻等同將被告林中庸應繼承林鄧桂
    枝之財產權利（即潛在應繼分）無償移轉予被告林中鶴，被
    告所為之無償行為已損害原告之債權，爰依民法第244條第1
    項之規定，訴請法院撤銷上開遺產分割協議之債權行為及分
    割繼承登記之物權行為，並依同條第4項規定訴請塗銷登記
    等語。並聲明：㈠被告間就如附表所示之不動產，於101年4
    月30日（協議日期為101年4月30日，原告誤載為101年4月6
    日，本院逕為更正）所為遺產分割協議之債權行為，及於10
    1年5月7日所為所有權移轉登記之物權行為，均應予以撤銷
    。㈡被告林中鶴應將如附表所示之不動產，經嘉義市地政事
    務所以101年嘉地字第050860號收件，於101年5月7日以分割
    繼承為登記原因之所有權移轉登記予以塗銷。
三、被告未於言詞辯論期日到場，亦未提出書狀作何聲明或陳述
    。
四、得心證之理由：
  ㈠按民法第244條之撤銷權，依同法第245條規定，自債權人知
    有撤銷原因時起，1年間不行使，或自行為時起，經過10年
    而消滅。上開法定期間為除斥期間性質，其時間經過，權利
    即告消滅，非如消滅時效得因中斷或不完成之事由而延長，
    是此項除斥期間有無逾期，縱未經當事人主張或抗辯，法院
    亦應先為調查認定，以為判斷之依據。經查，原告於111年1
    月10日起訴前，未曾申請系爭不動產之登記謄本、異動索引
    ，曾於110年12月30日查詢土地電傳資訊，有原告所提土地
    電傳資訊及中華電信股份有限公司數據通信分公司111年1月
    28日數府三字第1110000293號函、111年2月25日數府三字第
    1110000487號函暨其檢送之資料附卷可稽，原告於110年12
    月30日查詢土地電傳資訊時，已知悉系爭不動產於101年5月
    7日以分割繼承為原因移轉登記予被告林中鶴，而原告於111
    年1月10日向本院提起本件訴訟，此有起訴狀上之收狀章可
    稽，則原告行使上開撤銷之權利，未逾法定1年除斥期間，
    合先敘明。
  ㈡按債務人所為之無償行為，有害及債權者，債權人得聲請法
    院撤銷之；債權人依第1項或第2項之規定聲請法院撤銷時，
    得並聲請命受益人或轉得人回復原狀，民法第244條第1項、
    第4項前段分別定有明文。復按債權人行使民法第244條規定
    之撤銷權，以債務人之行為有害及債權為其要件之一。此之
    所謂害及債權，乃指債務人之行為，致積極的減少財產，或
    消極的增加債務，因而使債權不能獲得清償之情形（最高法
    院81年台上字第207號判決意旨參照）。又繼承人既未拋棄
    繼承，則自繼承開始時依法即取得被繼承人之遺產，則與其
    餘繼承人協議分割遺產之行為，係屬對於繼承財產之分配，
    遺產分割協議之行為，係以財產為標的之行為，屬民法第24
    4條所規定得為撤銷之財產行為。又債務人於繼承開始既已
    取得繼承之遺產，則其與其他繼承人協議分割遺產時，協議
    將系爭遺產全部歸由其他繼承人取得而未取得分文，自屬無
    償行為，於有害及債權人之債權，債權人自得訴請撤銷債務
    人該等無償行為（即前述遺產分割協議之行為）（臺灣高等
    法院暨所屬法院105年法律座談會民事類提案第6號研討結果
    、最高法院91年度台上字第2312號判決意旨參照）。
  ㈢原告主張之前開事實，業據其提出支付命令暨確定證明書、
    土地及建物登記謄本等件為證，並有本院調取系爭不動產之
    分割繼承登記資料在卷可稽，而被告已於相當時期受合法通
    知，未於言詞辯論期日到場，亦未提出書狀作何聲明或陳述
    ，依本院調查證據之結果，堪信為真實。本件被告林中庸對
    原告既有債務未償，且其109年薪資所得為13萬元，名下無
    其他財產可供執行，有稅務電子閘門財產所得調件明細表在
    卷可參，足認被告林中庸並無清償能力，則被告所為系爭不
    動產之分割協議，自屬有害及原告之債權甚明。從而，原告
    依據民法第244條第1項、第4項規定，請求被告應就被繼承
    人林鄧桂枝所遺系爭不動產於101年4月30日所為之遺產分割
    協議之債權行為及於101年5月7日所為分割繼承登記之物權
    行為均應予撤銷，及請求被告林中鶴應將系爭不動產於101
    年5月7日所為之分割繼承登記予以塗銷，為有理由，應予准
    許。
  ㈣綜上所述，原告依民法第244條第1項、第4項規定，訴請判決
    如主文第1、2項所示，為有理由，應予准許。
五、訴訟費用負擔之依據：民事訴訟法第78條、第85條第2項。
中　　華　　民　　國　　111 　年　　4 　　月　　1 　　日
                  臺灣嘉義地方法院嘉義簡易庭
                                  法　官　孫偲綺
以上正本係照原本作成。
如對本判決上訴，須於判決送達後20日內向本庭（嘉義市文化路
308之1號）提出上訴狀（均須按他造當事人之人數附繕本）。如
委任律師提起上訴者，應一併繳納上訴審裁判費。
民事訴訟法第436條之24第2項規定：對小額程序之第一審裁判之
上訴或抗告，非以其違背法令為理由，不得為之。
中　　華　　民　　國　　111 　年　　4 　　月　　1 　　日
                                  書記官  李珈慧
附表：
編號 林鄧桂枝之遺產 1 嘉義市○路○段0000000地號土地（權利範圍：34分之1） 2 嘉義市○路○段0000000地號土地（權利範圍：10000分之299） 3 嘉義市○路○段0000○號建物（權利範圍：全部） 共有部分：嘉義市○路○段0000○號建物權利範圍10000分之299、嘉義市○路○段0000○號建物權利範圍10000分之299